【裁判字號】    95,訴,4386
【裁判日期】    950816
【裁判案由】    遷讓房屋等
【裁判全文】
臺灣臺北地方法院民事判決              95年度訴字第4386號
原      告  丙○○
訴訟代理人  林聖鈞律師
被      告  乙○○
訴訟代理人  楊貴森律師
被      告  甲○○○
訴訟代理人  林志強律師
            李佩昌律師
上列當事人間請求遷讓房屋等事件，本院於民國95年8月2日言詞
辯論終結，判決如下：
    主  文
被告乙○○應將門牌號碼台北市○○區○○街110之2號1、2樓之
房屋（即台北市○○區○○段二小段二０八０建號，面積三十六
平方公尺，即如附圖所示A部分）遷讓交還原告，及應自民國九
十五年三月二十五日起至遷讓交還上開房屋之日止，按月給付原
告新臺幣拾肆萬元。
原告其餘之訴駁回。
訴訟費用由被告乙○○負擔二十分之一，餘由原告負擔。
本判決第一項於原告以新臺幣陸拾捌萬元為被告乙○○供擔保後
，得假執行，但被告乙○○如以新臺幣貳佰零肆萬元預供擔保，
得免為假執行。
原告其餘假執行之聲請駁回。
    事  實  及  理  由
壹、原告起訴主張：
一、被告甲○○○於民國94年3月8日將伊所有門牌號碼為台北市
    大安區○○街110之2號1、2樓之房屋（下稱系爭房屋），出
    租予被告乙○○使用，約定租金為每月新臺幣（下同）17萬
    元，租賃期間自94年3月25日起至95年3月24日止，租賃期滿
    應即將房屋遷讓交還。嗣被告甲○○○於94年7月24日將系
    爭房屋出售予原告丙○○，再於94年8月26日辦理所有權移
    轉登記完畢，有雙方所訂不動產買賣契約書可憑（下稱系爭
    買賣契約），依民法第425條第1項規定，上述被告甲○○○
    與被告乙○○之租賃契約（下稱系爭租賃契約），對原告仍
    繼續存在。次依系爭租賃契約第8條約定，被告乙○○於租
    期屆滿時，除經出租人同意續租外，不得藉詞推諉或主張任
    何權利，如未即時遷讓交還系爭房屋，被告乙○○每月應支
    付出租人按租金2倍計算之違約金，至遷讓完了之日止。至
    95年3月24日即系爭房屋租賃期間屆至前、後，原告屢向被
    告乙○○表示不願續租，且告知被告乙○○應於期間屆滿時
    ，將系爭房屋房屋恢復原狀並遷讓交還原告，然被告乙○○
    均置之不理，系爭房屋迄仍由伊占有使用中。系爭租賃契約
    既定有期限，則原告與被告乙○○之租賃關係，於95年3月
    24 日租期屆滿時即已消滅，被告乙○○自95年3月25日起，
    即為無權占有系爭房屋，依上開系爭租賃契約之約定，被告
    乙○○即應按月給付34萬元（17萬*2=34萬元）之違約金予
    原告。又系爭買賣契約第7、11條分別約定，被告甲○○○
    應保證系爭房屋之產權清楚，如有他人主張權利或設定他項
    權利，應由被告甲○○○於尾款付清前負責理清，若原告因
    此受有損害時，被告甲○○○應負完全賠償責任；本契約所
    訂定之交屋日即原告付清尾款同時，被告甲○○○應確實依
    約履行，不得藉故拖延或遲延收受尾款及交屋，如有延遲被
    告甲○○○應自交屋日起，按日給付原告依買賣總價千分之
    一計算之賠償金。惟被告甲○○○並未如期交付系爭房屋，
    原告曾以存證信函促請被告甲○○○交屋，被告甲○○○亦
    置若罔聞。爰依民法第455條、第767條、第184條、第179條
    及系爭租賃契約第8條等規定，對被告乙○○起訴請求遷讓
    交還系爭房屋，並按月給付原告34萬元之違約金；暨依系爭
    買賣契約第7條、第11條、民法第348條第1項、第349條、第
    353條等規定，請求被告甲○○○按月給付原告2萬8,200元
    之遲延交屋賠償金。爰此聲明：(一)被告乙○○應將系爭房屋
    1樓、2樓全部遷讓交還原告，並自95年3月25日起至交還上
    開房屋之日止，按月給付34萬元之違約金；(二)被告甲○○○
    應自95年3月25日起至交還前項房屋之日止，按日給付2萬
    8,200元之賠償金；(三)陳明願供擔保，請准宣告假執行。
貳、被告抗辯：
一、被告乙○○辯稱：伊未與原告訂立租賃契約，原告請求伊給
    付違約金，於法無據。又伊承租時，房東在系爭房屋2樓有
    搭蓋磚牆，但屋頂破損會漏水，伊遂自行出資，沿著磚牆加
    蓋鐵皮屋，系爭房屋2樓沒有獨立的出入口，須經由1樓方可
    進出。而原告所買受者，為台北市○○區○○段二小段2080
    建號，其範圍僅及於系爭房屋1樓，是原告並未買受系爭房
    屋2樓，其對於系爭房屋2樓並無所有權。並聲明：(一)駁回原
    告之訴及其假執行之聲請；(二)如受不利之判決，願供擔保請
    准宣告免為假執行。
二、被告甲○○○則抗辯：
    被告甲○○○於94年7月24日與原告訂立系爭買賣契約時，
    即已明確告知系爭房屋上有被告乙○○之租賃權存在，雙方
    特於系爭買賣契約第14條特約事項訂明該租賃權之租賃期限
    ，及到期後由原告自行決定是否繼續出租，系爭租賃契約書
    正本亦已交由原告保管，原告復於本件訴訟對被告乙○○主
    張租賃物返還請求權，則系爭買賣契約成立時，原告已知悉
    系爭房屋上有第三人租賃權存在。又系爭買賣契約第2條第
    (4)項約定，原告第4次付款，扣除被告甲○○○向被告乙○
    ○預收之7個月租金119萬元及押金60萬元（被告甲○○○已
    將押租金返還請求權一併移轉於原告），可知雙方係以該租
    賃權存在之現狀，而合意原告減少支付買賣價金共179萬元
    ，是原告就系爭房屋上有被告乙○○之租賃權存在，殊難諉
    為不知，故依民法第351條之規定，被告甲○○○對原告自
    不負權利瑕疵擔保之責。系爭買賣契約第2條第(4)項己約明
    ，於原告第4次付款即給付尾款時，由被告甲○○○依現況
    交屋，是於94年9月23日原告付清尾款時，被告甲○○○即
    已將基於系爭租賃契約所生之債權返還請求權讓與原告。又
    系爭買賣契約第14條特約事項亦約定，系爭租賃契約之租期
    屆滿時，由原告自行決定是否續租予被告乙○○，或欲對之
    行使租賃物返還請求權，故依民法第946條第2項準用第761
    條規定，原告已依指示交付方式，取得系爭房屋之間接占有
    ，以代交付，被告甲○○○已履行出賣人交付標的物之義務
    。爰此聲明：(一)駁回原告之訴及其假執行之聲請；(二)如受不
    之判決，願供擔保請准宣告免為假執行。
、兩造不爭執之事項：
一、被告甲○○○於94年3月8日將系爭房屋1、2樓出租予被告乙
    ○○，約定租金為每月17萬元，租賃期間自94年3月25日起
    至95年3月24日止（本院卷第3頁、第94頁反面、第95頁、第
    97~100頁參照）。
二、被告甲○○○嗣又於94年7月24日將系爭房屋出售予原告，
    已於94年8月26日辦理所有權移轉登記完畢（本院卷第3頁、
    第56頁、第94頁反面參照）。
三、系爭房屋1、2樓，現仍由被告乙○○占有使用中（本院卷第
    4頁、第77頁參照）。
肆、得心證之理由：
一、本件原告起訴主張被告甲○○○與被告乙○○於94年3月8日
    簽訂系爭租賃契約，由被告乙○○向被告甲○○○承租系爭
    房屋1、2樓，雙方約定租金每月17萬元，租賃期間自94年3
    月25日起至95年3月24日止，嗣於94年7月24日被告甲○○○
    又與原告訂立系爭買賣契約，將系爭房屋出售予原告，並於
    94年8月26日辦理所有權移轉登記完畢等事實，業據原告提
    出系爭租賃契約書、系爭買賣契約書、建物所有權狀、建物
    登記謄本等件為證，復為被告甲○○○、乙○○所不爭執，
    自堪信為真實。又原告主張伊受讓系爭房屋之所有權，系爭
    租賃契約對伊繼續存在，上揭租期屆至，伊對被告乙○○表
    示不願續租，詎被告乙○○迄仍拒不搬遷，被告乙○○無權
    占有系爭房屋，應將系爭房屋遷讓返還原告，並依約按月賠
    償以租金2倍計算之違約金，另被告甲○○○遲延交屋，依
    約應按日給付原告依買賣總價千分之一計算之賠償金等語；
    惟被告乙○○、甲○○○則各以前揭情辭置辯，是以，本件
    兩造間主要之爭點即在於：(一)原告對於系爭房屋2樓是否有
    所有權？(二)被告乙○○有無繼續使用系爭房屋之權利？(三)原
    告請求被告乙○○按月給付以租金2倍計算之違約金，有無
    理由？(四)被告甲○○○是否遲延交屋？茲審究如下：
(一)、原告主張系爭買賣契約之標的物包括系爭房屋2樓，然此為
    被告乙○○所否認，且辯稱原告向被告甲○○○所買受者，
    為台北市○○區○○段二小段2080建號，其範圍僅及於系爭
    房屋1樓，原告並非系爭房屋2樓之所權人云云。經查，系爭
    買賣契約書所載建物坐落之門牌號碼為：「台北市○○區○
    ○街110-2號」，固未同時載明樓層數（本院卷第18頁參照
    ），然系爭買賣契約之標的物，包含系爭房屋之1、2樓，既
    為買賣雙方即原告與被告甲○○○所不爭執，且被告甲○○
    ○於本院亦陳稱：「原告所購買的房子是一、二樓全部，二
    樓部分沒有權狀。當時要賣是一、二樓一起賣。」等語可佐
    （本院卷95年8月2日言詞辯論第94頁反面參照），故原告主
    張系爭買賣契約標的包括系爭房屋之1、2樓等語，自為可採
    。又系爭房屋2樓部分早在94年3月間，被告乙○○向被告甲
    ○○○承租系爭房屋時，即已存在，且屬被告乙○○承租之
    範圍，此有原告提出之系爭租賃契約書在卷可稽（本院卷第
    10~13頁參照），復為兩造所不爭執，雖被告乙○○辯稱系
    爭房屋2樓係伊自行出資加蓋鐵皮屋等語，然被告乙○○自
    承：「‧‧‧二樓一定要經過一樓才可以出入，沒有獨立的
    出入口。‧‧‧」等語（本院卷95年8月2日言詞辯論第94頁
    反面參照），足認系爭房屋2樓之鐵皮屋，並不具構造上及
    使用上之獨立性，自非民法第66條第1項所稱之不動產，則
    系爭房屋2樓之鐵皮屋縱為被告乙○○所自行出資加蓋，亦
    因附合而成為系爭房屋之重要成分，依民法第811條規定，
    應由當時系爭房屋1樓之所有權人，即被告甲○○○取得其
    所有權。其後，被告甲○○○再將系爭房屋2樓連同系爭房
    屋1樓一併出售予原告，且辦妥所有權移轉登記完畢，復均
    已如前述，則揆諸上開說明，原告所取得之所有權範圍，自
    及於系爭房屋2樓部分。因此，被告乙○○抗辯原告僅買受
    系爭房屋1樓，原告對系爭房屋2樓並無所有權云云，即非可
    採。
(二)、次按出租人於租賃物交付後，承租人占有中，縱將其所有權
    讓與第三人，其租賃契約，對於受讓人仍繼續存在，民法第
    425條第1項定有明文。查原告主張被告甲○○○與被告乙○
    ○於94年3月8日簽訂系爭租賃契約，由被告乙○○向被告甲
    ○○○承租系爭房屋1、2樓，雙方約定租金每月17萬元，租
    賃期間自94年3月25日起至95年3月24日止，嗣於94年7月24
    日被告甲○○○又將系爭房屋出售予原告，並於同年8月26
    日完成所有權移轉登記之事實，既均為被告乙○○所不爭執
    ，則依上開規定，系爭租賃契約，應對受讓系爭房屋所有權
    之原告繼續存在，原告即當然繼承出租人地位，而行使或負
    擔系爭租賃契約所生之權利或義務。再按租賃定有期限者，
    其租賃關係，於期限屆滿時消滅。承租人於租賃關係終止後
    ，應返還租賃物。所有人對於無權占有或侵奪其所有物者，
    得請求返還之，民法第450條第1項、第455條、第767條分別
    定有明文。經查，系爭房屋之租期，已於95年3月24日屆滿
    ，又原告於95年3月24日、95年4月6日通知被告乙○○期滿
    後不再續租，有現場電話錄音譯文及存證信函在卷可稽（本
    院卷第36-40頁），被告乙○○亦不爭執，是原告與被告乙
    ○○間就系爭房屋之租賃關係，應於95年3 月24日租期屆滿
    時即歸於消滅，被告乙○○即應將系爭房屋遷讓交還原告。
    又系爭房屋1、2樓，現仍由被告乙○○占有使用中之事實，
    業據本院至現場履勘屬實，並有勘驗測量筆錄及台北市大安
    地政事務所土地複丈成果圖在卷可稽（本院卷第76、77、86
    、87、89、90頁參照），被告乙○○對此亦不爭執，故原告
    主張被告乙○○在系爭房屋之租期屆滿後，仍繼續占有使用
    系爭房屋等語，應為可採。再者，被告乙○○就伊有何繼續
    占有使用系爭房屋之合法權源，始終未舉證加以證明，是以
    ，被告乙○○於系爭房屋之租期屆至後，仍繼續占有使用系
    爭房屋，拒不遷讓交還原告，即屬無權占有，依上開民法規
    定，被告乙○○自應負遷讓交還系爭房屋之責。
(三)、另按當事人得約定債務人於債務不履行時，應支付違約金，
    民法第250條第1項定有明文。經查，系爭租賃契約第8條約
    定：「乙方（即被告乙○○）於租期屆滿時，除經甲方（即
    原告）同意繼續出租外，不得藉詞推諉或主張任何權利，如
    不即時遷讓交還房屋時，甲方每月得向乙方請求按照租金2
    倍之違約金，至遷讓完了之日止，乙方‧‧‧絕無異議。」
    等語，此有原告提出之系爭租賃契約書附卷可參（本院卷第
    11頁參照），又被告乙○○於系爭房屋之租期屆至後，無權
    占有使用系爭房屋迄今，拒不遷讓交還原告，復已如前述，
    是依上揭系爭租賃契約約定，原告即得請求被告乙○○自系
    爭房屋租期屆滿之翌日起（即95年3月25日）至遷讓交還系
    爭房屋之日止，按月給付以每月租金17萬元之2倍計算，即
    每月34萬元之違約金。
(四)、末查，原告主張被告甲○○○遲延交屋，應負權利瑕疵擔保
    責任，且依約應按日給付原告依買賣總價千分之一計算之賠
    償金云云，惟按買受人於契約成立時，知有權利之瑕疵者，
    出賣人不負擔保之責，民法第351條前段亦定有明文。查系
    爭買賣契約第14條特約事項第1項約定：「買方（即原告）
    將來是否出租現在之承租人由買方自行負責決定。買賣雙方
    約定，賣方（即被告甲○○○）於現在的承租人之租約至95
    年3月24日到期。（租約正本交付賣方保管）」、第2條第(4)
    項第4次付款亦訂明：「‧‧‧扣除新台幣陸拾萬元正及賣
    方向承租人預收新台幣壹佰壹拾玖萬元正，則買方支付新台
    幣肆佰肆拾壹萬元正（押金新台幣陸拾萬元將來買方自行退
    還承租人予賣方）」等語（本院卷第17、18、15頁參照），
    是由上開契約約定之文義，足認原告與被告甲○○○訂立系
    爭買賣契約之際，系爭房屋之上已有租賃權存在，其租期至
    95 年3月24日止，且雙方合意以被告甲○○○已向系爭房屋
    承租人預收之租金及押租金共179萬元，抵減買賣價款，堪
    信原告於系爭買賣契約成立時，對系爭房屋由被告乙○○承
    租而占有使用之現況，應已有所了解，又系爭買賣契約復無
    其他特別約定，故依前揭民法第351條前段規定，系爭房屋
    之出賣人即被告甲○○○對於買受人即原告，自不負權利瑕
    疵擔保之責。次依民法第348條第1項規定，物之出賣人，負
    交付其物於買受人，並使其取得該物所有權之義務。而本條
    項所謂交付其物於買受人，即移轉其物之占有於買受人之謂
    。占有之移轉，依民法第946條第2項準用第761條之規定，
    如買賣標的物由第三人占有時，出賣人得以對於第三人之返
    還請求權讓與於買受人以代交付。故除有出賣人之交付義務
    ，在第三人返還前仍不消滅之特約外，出賣人讓與其返還請
    求權於買受人時，其交付義務即為已經履行，買受人不得以
    未受第三人返還，為拒絕交付價金之理由，亦有最高法院32
    年上字第5455號判例意旨足資參照。經查，原告係於94 年9
    月23日付清系爭買賣契約之尾款，此有系爭買賣契約記載：
    「94年9月23日尾款全部付清」等語在卷足憑（本院卷第15
    頁參照），斯時系爭房屋之租賃期限尚未屆至，系爭房屋尚
    在承租人即被告乙○○占有使用中，參以系爭買賣契約第2
    條第(4)項、第14條特約事項第1項復分別約明：「移轉產權
    完成，並現況交屋‧‧‧」、「買方（即原告）將來是否出
    租現在之承租人由買方自行負責決定。買賣雙方約定，賣方
    （即被告甲○○○）於現在的承租人之租約至95年3月24日
    到期。（租約正本交付賣方保管）」等語（本院卷第15 、
    17、18頁參照），自堪認關於系爭房屋占有之移轉，原告與
    被告甲○○○雙方係合意將來租期屆至時，由原告自行決定
    是否續租，以代替現實上占有之移轉，則依上開說明及判例
    意旨，被告甲○○○讓與其租賃物返還請求權予原告時，其
    所負移轉系爭房屋占有之契約義務，即已履行完畢，自不得
    以日後原告未受被告乙○○返還系爭房屋，即令被告甲○○
    ○負遲延交屋之債務不履行責任。因此，原告主張被告甲○
    ○○遲延交屋，且應負權利瑕疵擔保責任云云，洵為無據，
    顯不足採。
二、綜上所述，原告所取得之所有權範圍及於系爭房屋2樓，又
    被告乙○○於系爭房屋之租期屆滿後，無權占有系爭房屋拒
    不遷讓交還原告，被告乙○○除應遷讓交還系爭房屋予原告
    外，並應按月給付原告以租金2倍計算之違約金，從而，原
    告依民法第455條、第767條、系爭租賃契約第8條等規定，
    請求被告乙○○將台北市○○區○○街110-2號1、2樓之房
    屋（即附圖所示A部分）遷讓返還於原告，並給付原告自95
    年3月25日起至遷讓交還上開房屋之日止，按月給付原告34
    萬，為有理由，應予准許。另被告甲○○○所負移轉系爭房
    屋占有之契約義務，已於94年9月23日原告付清全部買賣價
    金時履行完畢，並無何遲延交屋情事，故原告依系爭買賣契
    約第7條、第11條、民法第348條第1項、第349條及第353條
    等規定，起訴請求被告甲○○○按月給付原告2萬8,200元之
    遲延交屋賠償金，為無理由，不應准許，應予駁回。
伍、原告與被告乙○○分別陳明願供擔保，聲請宣告假執行及免
    為假執行，爰分別酌定相當之擔保金額准許之。至本件原告
    對於被告甲○○○之訴，既經駁回，其假執行之聲請，即失
    所附麗，應併予駁回。
陸、本件事證已臻明確，兩造其餘攻擊防禦方法，均核與本件判
    決之結果無影響，爰不一一論述，併此敘明。
柒、據上論結，本件原告之訴，為一部有理由，一部無理由，依
    民事訴訟法第78條、第390條第2項、第392條，判決如主文
    。
中    華    民    國    95    年    8     月    16    日
                  民事第六庭    法  官  楊晉佳
以上正本係照原本作成。
如不服本判決，應於送達後20日內依對造人數檢具繕本向本院提
出上訴狀上訴於臺灣高等法院。
中    華    民    國    95    年    8     月    16    日
                                書記官  朱俶伶


司法院資訊處製作；財團法人民間司法改革基金會備份。
